高雄高等行政法院簡易判決　　　　　　　　　　 九十一年度簡字第一五二號
　　原　　　告　甲○○
　　被　　　告　財政部臺灣省南區國稅局
　　代　表　人　許虞哲　局長
　　訴訟代理人　乙○○
右當事人間因綜合所得稅事件，原告不服財政部中華民國九十一年一月二十一日台財
訴字第○八九○○八三四五○號訴願決定，提起行政訴訟，本院判決如左：
　　主  文
原告之訴駁回。
訴訟費用由原告負擔。
    事實及理由
一、緣原告民國（下同）八十七年度綜合所得稅結算申報，列報扶養親屬免稅額新臺
    幣（下同）一百零四萬四千元，被告以其中范偉華、范偉中、范偉民、范偉慈四
    人未符合民法第一千一百十四條第四款及第一千一百二十三條第三項規定，乃否
    准認列該四人之免稅額二十八萬八千元；原告不服，申經復查未獲變更，提起訴
    願，亦遭決定駁回，遂提起本件行政訴訟。
二、本件原告起訴主張：范偉中及范偉華等二人之父親范文山為原告之哥哥，范文山
    與其妻范林玉英本年度營利所得僅十幾萬元，長年在臺南縣麻豆鎮工作，無暇照
    顧范偉中及范偉華二人，故由原告代為扶養；另范偉民及范偉慈二人之父親范文
    正則為原告胞弟，其雖為警察人員有固定收入，但收入大多支付房貸，甚至在銀
    行還有欠繳記錄，並由原告支援生活費及代為扶養子女，故原告申報范偉華、范
    偉中、范偉民、范偉慈四人之扶養親屬免稅額乃於法有據，而聲明求為判決訴願
    決定及原處分均撤銷。被告則以「所得稅法有關個人綜合所得稅『免稅額』之規
    定，其目的在以稅捐之優惠使納稅義務人對特定親屬或家屬盡其法定扶養義務。
    」為司法院釋字第四一五號解釋所釋示。經查系爭受扶養親屬范偉中等四人本年
    度雖設籍於申請人戶內，惟范偉中及范偉華之父母有營利及利息等所得，范偉民
    及范偉慈之父母有薪資、營利、競技及其他等所得，非無扶養子女之能力，依民
    法第一千一百十五條規定，應由其父母優先履行扶養義務；至原告申稱確有資助
    乙事，查原告與渠等系爭扶養親屬既無家長家屬關係，縱有資助，其資助行為乃
    「念同宗之誼而給與津貼，此種慈惠施與行為，乃本於雙方之感情而生，於法原
    不能援為要求扶養之根據。」最高法院二十年度上字第二九九號著有判例，是原
    告對渠等既無生活保持（維持）或生活扶助義務，請求追認系爭扶養親屬免稅額
    ，於法未合，核難採據，雖檢具渠等父母所立之切結書，因與要證事實不符，縱
    令符合形式要件，亦不得採據，被告否准認列系爭免稅額二十八萬八千元，依法
    並無不合，而聲明求為判決駁回原告之訴。
三、按「免稅額：納稅義務人按規定減除其本人、配偶及合於左列規定扶養親屬之免
    稅額。‧‧‧‧‧‧（四）納稅義務人其他親屬或家屬，合於民法第一千一百十
    四條第四款及第一千一百二十三條第三項之規定，未滿二十歲或滿六十歲以上無
    謀生能力，確係受納稅義務人扶養者。但受扶養者之父或母如屬第四條第一款及
    第二款之免稅所得者，不得列報減除。」所得稅法第十七條第一項第一款第四目
    定有明文。次按「左列親屬互負扶養義務‧‧‧‧‧‧四、家長家屬相互間。」
    「負扶養義務者有數人時，應依左列順序定其履行義務之人：一、直系血親卑親
    屬。二、直系血親尊親屬。三、家長‧‧‧‧‧‧。」「家置家長。同家之人，
    除家長外，均為家屬。雖非親屬而以永久共同生活為目的同居一家者，視為家屬
    。」則分別為民法第一千一百十四條第四款、第一千一百十五條第一項及第一千
    一百二十三條所明定。又按「所得稅法有關個人綜合所得稅『免稅額』之規定，
    其目的在以稅捐之優惠使納稅義務人對特定親屬或家屬盡其法定扶養義務。同法
    第十七條第一項第一款第四目規定：『納稅義務人其他親屬或家屬，合於民法第
    一千一百十四條第四款及第一千一百二十三條第三項之規定，未滿二十歲或滿六
    十歲以上無謀生能力，確係受納稅義務人扶養者』，得於申報所得稅時按受扶養
    之人數減除免稅額，固須以納稅義務人與受扶養人同居一家為要件，惟家者，以
    永久共同生活之目的而同居為要件，納稅義務人與受扶養人是否為家長家屬，應
    取決於其有無共同生活之客觀事實，而不應以是否登記同一戶籍為唯一認定標準
    。‧‧‧‧‧‧」業經司法院釋字第四一五號解釋在案；另民法第一千一百十四
    條規定之親屬間互負扶養義務，此扶養義務係法定義務，不因免稅額而得降低或
    免除其履行義務，是扶養費用於依民法第一千一百十四條規定之順位應負扶養義
    務之人，即為法定之支出項目，而該扶養義務者之個人負擔租稅能力即因家庭之
    法定扶養義務而減低；故所得稅法第十七條第一項第一款關於扶養親屬免稅額減
    除之重點在於有無法定扶養義務，而扶養義務依據民法第一千一百十五條規定，
    有先後順位之分，故依據所得稅法第十七條第一項第一款扶養親屬免稅額之使用
    者，自應以扶養義務順位在先者為先，亦即原則上應由父母優先扶養，若係由扶
    養義務順位在後之家長為此扶養親屬免稅額之申報，則納稅義務人自應就其家屬
    之父母無法扶養之事實負舉證責任。（參見行政法爭議法律問題（下）學者葛克
    昌著「論公法上金錢給付義務之法律性質」一文第二十三頁）。
四、經查：（一）原告於八十七年度綜合所得稅結算申報，列報扶養之姪子范偉華、
    范偉中二人均為原告之兄范文山之子，其二人雖均與原告同設籍於嘉義市○○街
    二二二之九號，而其中范偉中並因就讀嘉義大學，而與原告同住一處；然范偉華
    則就讀台南縣柳營鄉鳳和中學，平常住宿於學校，假日返回台南縣官田鄉原告母
    親住處；而范偉中、范偉華假日時，有時會回去看看他們的祖父母，因為他們的
    父母親白天都在做生意，早出晚歸，他們是由他們的祖父母帶大的，而范偉華、
    范偉中之學費亦是由其祖母負責，而其父母則是從事賣水果生意，每年所得約十
    餘萬元等情，已經原告陳述甚明；另范偉華、范偉中之父母范文山夫妻當年度有
    在金融事業存款之利息所得二十餘萬元一節，則有綜合所得稅各類所得查詢資料
    附原處分卷可稽；范偉華、范偉中之父母既從事賣水果為業，足見其平日已有固
    定之收入來源，尤其自其全年利息收入二十餘萬元之金額加以推算，范偉華、范
    偉中之父母實有相當之資力，自能擔負起對其子女所應負之第一順位法定扶養義
    務；再范偉中雖因就學關係而與原告同住，然其假日既係返回台南縣官田鄉其祖
    母處，且依原告陳述並係由祖母負擔其學費，足見范偉中與原告間並無以永久共
    同生活為目的之家長家屬關係存在；另范偉華不僅事實上未與原告同住，假日更
    是返回台南縣官田鄉祖母處，更顯見與原告間亦無以共同生活為目的之家長家屬
    關係存在；原告與范偉華、范偉中二人間既無家長家屬關係存在，且范偉華、范
    偉中之父母亦有能力對其子女負擔應負之第一順位法定扶養義務，自無再由扶養
    義務順位在後之原告為扶養之情，縱原告對之為經濟上之支援，然此資助行為乃
    念同宗之誼而給予津貼，此種慈惠施與行為，乃本於雙方之感情而生，並不能援
    為要求扶養之依據；故依前揭所述，原告列報范偉華、范偉中二人之扶養親屬免
    稅額，於法自有未合。（二）原告另列報之扶養親屬范偉民、范偉慈二人則均為
    原告之弟范文正之子女，其二人雖均與原告同設籍於嘉義市○○街二二二之九號
    ，但實際上范偉民、范偉慈均與原告之母同住於台南縣官田鄉，生活費亦由原告
    之母支付等情，亦經原告陳述甚明，故范偉民、范偉慈二人與原告並無以永久共
    同生活為目的之家長家屬關係存在甚明。至原告雖提出范文正出具之切結書證明
    原告代為支付部分房屋貸款及生活費，有該切結書附原處分卷可按，然范偉民、
    范偉慈二人既與原告無家長家屬關係存在，且關於范偉民、范偉慈部分，原告更
    陳稱：「為了要符合當時申報扶養親屬免稅額的規定，我才把他們的戶籍遷到我
    的戶籍地，他們實際上是與我父母親一起住在台南縣官田鄉。」等語，更足見原
    告雖對之為經濟上之支援，然此乃念同宗之誼而給予津貼，亦即此種慈惠施與行
    為，乃本於雙方之感情而生，並不能援為要求扶養之依據，故原告將范偉民、范
    偉慈列報為綜合所得稅免稅額之扶養親屬，於法亦有未合。
五、綜上所述，原告八十七年度綜合所得稅結算申報列報扶養之范偉華、范偉中、范
    偉民、范偉慈四人既與所得稅法第十七條第一項第一款之規定不合；故而，被告
    否准原告此部分免稅額之列報，並無違誤，訴願決定予以維持，亦無不合；原告
    提起本件訴訟，求為撤銷，為無理由，應予駁回。並不經言詞辯論為之。
六、據上論結，本件原告之訴為無理由，依行政訴訟法第二百三十三條第一項、第一
    百九十五條第一項後段、第九十八條第三項前段，判決如主文。
中　　　華　　　民　　　國    九十一　　年　  　七　　　月　　  十六　　日
                              高雄高等行政法院第一庭
                                          法      官　楊惠欽
右為正本係照原本作成。
如不服本判決，應於送達後二十日內，向本院提出上訴狀並表明上訴理由，如於本判
決宣示後送達前提起上訴者，應於判決送達後二十日內補提上訴理由書（須按他造當
事人人數附繕本）。
提起上訴應預繳送達用雙掛號郵票七份（每份三十四元）。
中　　　華　　　民　　　國    九十一　　年　  　七　　　月　　  十六　　日
　　　　　　　　　　　　　　　　　 　　　 法院書記官　藍亮仁
附註：
行政訴訟法第二百三十五條（第一項、第二項）：
對於適用簡易程序之裁判提起上訴或抗告，須經最高行政法院之許可。
前項許可，以訴訟事件所涉及之法律見解具有原則性者為限。
